---
title: "Limpieza y manejo de datos"
author: "Dario Alvarado"
date: "2023-01-23"
output:
  word_document: default
  html_document: default
---


```{r setup, include=FALSE}
knitr::opts_chunk$set(echo = TRUE)
```

*Atajo de teclado para crear un chunk de código en R:*

**Ctrl + alt + I**
 
### Paquetes

```{r, message=FALSE, warning=FALSE}
library(rio)
library(palmerpenguins)
library(tidyverse)
library(kableExtra)
```

```{r}
data("penguins")
head(penguins)
```

- `select()` para seleccionar una o varias columnas (variables):

```{r}
sp_islas <- select(penguins, species, island)
head(sp_islas)
```

Para excluir una o varias columnas (variables):

```{r}
p_sinsexo <- select(penguins, -sex) # especificamos la o las columnas a excluir con el signo "-".
head(p_sinsexo)
```

Para seleccionar varias columnas que estén una después de otra en la base de datos:

```{r}
numericas <- select(penguins, species, bill_length_mm:body_mass_g) # con ":" indicamos la primera columna (a la izquierda de los :) y hasta cuál columna (a la derecha de los :) queremos seleccionar.
head(numericas)
```

- `filter()` para filtrar filas (observaciones) según un nivel específico de una variable:

```{r}
sp_Adelie <- filter(penguins, species == "Adelie") # para especificar un valor exacto (numérico o categórico) se deben colocar dos iguales "=="
head(sp_Adelie)
summary(sp_Adelie)
```

Para filtrar según valores específicos de una variable:

```{r}
pesomayor4500 <- filter(penguins, body_mass_g > 4500)
summary(pesomayor4500)
```

```{r}
unavariable <- filter(penguins, body_mass_g >= 3500 & body_mass_g <= 4500) # El símbolo `&` indica que se deben cumplir ambos argumentos condicionales en el filtrado.
summary(unavariable)
```

```{r}
unavariable <- filter(penguins, body_mass_g >= 3500 | body_mass_g <= 4500) # El símbolo `|` indica que se puede cumplir un argumento o el otro.
summary(unavariable)
```

Para filtrar según valores específicos de más de una variable:

```{r}
combinado <- filter(penguins, body_mass_g > 4500 & flipper_length_mm < 215)
summary(combinado)
```

- `arrange()` para reordenar las observaciones de una variable:

```{r}
orden <- arrange(penguins, body_mass_g) # Por defecto se hace en orden ascendente.
head(orden)
```

```{r}
ordendesc <- arrange(penguins, desc(body_mass_g)) # Para que sea en orden descendente se especifica con `desc()` antes de la variable.
head(ordendesc)
```

También se pueden reordenar las observaciones según una variable categórica alfabéticamente en orden ascentente o descendente:

```{r}
ordenalf <- arrange(penguins, desc(species))
ordenalf
```

Para reordenar las observaciones según valores o niveles de más de una variable (útil en caso de tener datos con variables anidadas)

```{r}
experimento <- import("datos/Experimento.xlsx")
head(experimento)
```

```{r}
orden2 <- arrange(experimento, desc(Tratamiento), Repeticion)
head(orden2)
```

- `mutate()` para crear nuevas columnas (variables) en una tabla de datos existente:

```{r}
peso_kg <- mutate(penguins, peso_kg = body_mass_g / 1000) # especificamos el nombre de la nueva columna (peso_kg) y a qué será igual esa variable.
head(peso_kg)
```

```{r}
pesos <- mutate(peso_kg, peso_mg = body_mass_g * 1000, peso_lbs = peso_kg * 2.2)
head(pesos)
```

```{r}
medidas <- import("datos/medidas_personas.csv")
head(medidas)
```

```{r}
medidas <- mutate(medidas, IMC = round((peso/(altura/100)^2), digits = 2)) # `round()` es para redondear y `digits =` es para especificar el número de decimales.
head(medidas)
```

- `mutate()` combinado con la función `cut()` y el argumento `breaks =` para crear una nueva variable categórica según valores específicos de otra variable dentro de la tabla de datos:

```{r}
medidas <- medidas |> # `|>` o `%>%` (pipes) sirven para encadenar funciones dirigidas hacia un conjunto de datos.
  mutate(Comp_corp = cut(medidas$IMC, breaks = c(min(medidas$IMC -1), 18.5, 25, 30, max(medidas$IMC +1)), labels = c("Inferior", "Normal", "Superior", "Obesidad")))
head(medidas)

# "Comp_corp" es el nombre de nuestra nueva variable; con `cut()` indicamos sobre qué variable se harán los cortes (la variable que tiene los valores específicos); con `breaks =` especificamos esos sitios de corte (los valores (rangos) de nuestra variable para separar los niveles de nuestra nueva variable categórica); y con `labels =` especificamos las etiquetas o nombres de cada nivel para nuestra variable categórica 

#*Importante: El número de etiquetas debe ser igual al número de sitios de corte.
```

La función `distinct()` permite ver el nombre de los niveles de una variable categórica:

```{r}
distinct(medidas, Comp_corp)
```

También podemos crear una variable categórica según los valores específicos de más de una variable en nuestra tabla de datos:

```{r}
medidas <- medidas |>
  mutate(Grupos = cut(medidas$altura, breaks = c(min(medidas$altura -1), 150, 160, 170, 180, 190, max(medidas$altura +1)), labels = c("Baja", "Medio Baja", "Media", "Medio Alta", "Alta", "Muy Alta"))) |>
  mutate(Grupos = paste0(Grupos, "-", cut(medidas$peso, breaks = c(min(medidas$peso -1), 50, 70, 80, max(medidas$peso +1)), labels = c("Bajo", "Normal", "Alto", "Muy Alto"))))
head(medidas)

# La primera parte del código es igual que el anterior. 
# Para añadir los argumentos de la segunda variable colocamos un pipe (`|>` o `%>%`) para encadenar la siguiente función. 
# En `mutate()` indicamos que la variable es la que ya creamos en la primera parte del código (en este caso, "Grupos =") y `paste0()` será la función que combine las etiquetas de los sitios de corte de la primera variable con las de la segunda variable especificando que se unirán en la variable "Grupos" y el separador de las etiquetas dentro de comillas (" "). El resto de la función es igual que el código anterior especificando los sitios de corte de la segunda variable y las etiquetas que deseamos.
```

`rename()` para cambiar el nombre de una o más variables en la tabla de datos:

```{r}
medidas <- rename(medidas, alturaXpeso = Grupos)
head(medidas)
```

`summarise()` para generar un nuevo dataframe con un argumento que especifiquemos hacia una o más variables de la tabla de datos:

```{r}
rango <- summarise(medidas, range(edad)) # podemos especificar cualquier función.
rango
```

```{r}
mediaedad <- summarise(medidas, mean(edad))
mediaedad
```

```{r}
medias <- summarise(medidas, altura = mean(altura), peso = mean(peso), edad = mean(edad))
medias
```

`group_by()` para agrupar las observaciones de la tabla de datos según una variable (categórica). Es muy útil si se combina con la función `summarise()`:

```{r}
medias <- medidas |>
  group_by(sexo) |>
  summarise(altura = mean(altura), peso = mean(peso), edad = mean(edad))
medias
```

`mutate_at()` combinado con `funs(format())` para cambiar el separador de decimales de punto a coma en una variable de la tabla de datos:

```{r}
decimales <- mutate_at(medidas, vars(IMC), funs(format(., nsmall = 2, decimal.mark = ",")))
head(decimales)

# con `vars()` especificamos la o las variables a las que queremos cambiar el separador de decimales. El punto "." en funs(format()) es una forma de referirse a cada una de las observaciones de la variable, y la función format() es aplicada a cada una de ellas para cambiar el separador de decimal de punto a coma. `nsmall =` es para indicar el número de decimales deseado.
```

`str_replace()` para cambiar el separador de decimales de coma a punto en una variable de la tabla de datos:

```{r}
decimales$IMC <- str_replace(decimales$IMC, ",", ".")
head(decimales)
```

Después de eso se debe modificar la clase o tipo de la variable de caracter a numérica:

```{r}
decimales$IMC <- as.numeric(decimales$IMC)
head(decimales)
```

`drop_na()` para eliminar los valores NA de una o varias variables, o incluso de toda la tabla de datos:

```{r}
head(penguins)
```

```{r}
drop_na(penguins, flipper_length_mm)
```

```{r}
pin <- penguins |>
  drop_na()
head(pin)
```

Encadenamiento de funciones para un conjunto de datos:

```{r}
pin <- penguins |>
  drop_na() |>
  group_by(species) |>
  summarise(mediadepeso = mean(body_mass_g))
head(pin)

# todas las funciones están aplicadas al conjunto de datos "penguins" y se ejecutan en el orden en que se colocaron, primero se eliminan los NA, luego se agrupa por especies y por último calcula la media del peso.
```

`unite()` para combinar dos columnas en una sola por medio de un separador:

```{r}
union <- unite(penguins, col = Sp_Islas, species, island, sep = "_")
head(union)

# con el argumento `col =` primero indico el nombre de la nueva columna (Sp_Islas) y luego se indican las columnas que se quieren unir (species, island), y con `sep =` el separador que tendrán las observaciones.
```

`separate` para separar una columna en dos o más, especificando el o los separadores que hay en la columna:

```{r}
separar <- separate(union, col = Sp_Islas, into = c("Especie", "Islas"), sep = "_")
head(separar)

# con `col =` se indica la columna que tiene observaciones de dos variables unidas, con `into =` se indican las nuevas columnas en las que se separará la columna combinada, y con `sep =` se indica el separador que divide las observaciones de las dos variables en la columna combinada.
```

`pivot_wider()` para modificar el formato de una tabla de largo a ancho:

```{r}
head(medidas)
```

```{r}
formatoancho <- pivot_wider(medidas, names_from = Comp_corp, values_from = IMC)
formatoancho

# con `names_from =` indicamos la variable que contiene los niveles que pasarán a ser columnas y con `values_from =` indicamos la variable que contiene los valores que pasarán a ser las observaciones de cada columna.
# el argumento `values_fill =` (no colocado en la función) sirve para rellenar todos los valores NA que se generan al pasar una tabla a formato ancho, podemos indicar `values_fill = 0` para que rellene todos los NA con 0.
```

`pivot_longer()` para modificar el formato de una tabla de ancho a largo:

```{r}
formatolargo <- pivot_longer(formatoancho, cols = Normal:Inferior, names_to = "Comp_corp", values_to = "IMC", values_drop_na = TRUE)
head(formatolargo)

# con `cols =` seleccionamos todas las columnas que pasarán a ser los niveles de nuestra variable, con `names_to =` indicamos el nombre que tendrá esa variable, con `values_to =` indicamos el nombre de la variable a la que pasarán todos los valores que estaban en las columnas, y con `values_drop_na = TRUE` indicamos que todos los valores NA se eliminen de las observaciones.
```

El formato largo también se conoce como formato "tidy". En una tabla con este formato, cada columna es una variable y cada fila es una observación.


`kable()` para crear una tabla html y `kable_styling()` para modificar la apariencia de la tabla:

```{r}
medias
```

```{r}
cuadro <- kable(medias, digits = 2) |>
  kable_styling("bordered", font_size = 16, full_width = FALSE, position = "center")
cuadro
```

### Unificación de tablas

Las tablas deben tener una llave o identificador en común, por ejemplo, una columna de código que se comparta en ambas tablas.

```{r}
tipos <- import("datos/union_tablas/tipos.xlsx") # tabla con los tipos de sitio de muestreo (Fincas de café de sombra, café bajo sol, y parches de bosque)
sitios <- import("datos/union_tablas/sitios.xlsx") # tabla con los sitios de muestreo
dosel <- import("datos/union_tablas/dosel.xlsx") # tabla con alturas de dosel (m) en medidas en cinco puntos diferentes de cada sitio de muestreo
ambientales <- import("datos/union_tablas/ambientales.xlsx") # tabla con mediciones de temperatura (°C) y humedad relativa (%), las mediciones no se pudieron realizar en todos los puntos en algunos sitios de muestreo
```

```{r}
tipos
```

```{r}
sitios
```

```{r}
head(dosel)
```

```{r}
head(ambientales)
```


```{r}
#full_join(): hace una unión completa de ambas tablas tomando como referencia la llave o el identificador común
union1 <- full_join(sitios, tipos, by = "Tipo")
union1
```

Cuando ambas tablas tienen los mismos niveles en la columna llave, la unión se puede hacer con cualquier función (`full_join()`, `inner_join()`, `left_join()`, `right_join()`). Por ejemplo, la tabla `tipos` tiene los niveles "SOM", "SOL" y "BOS" en la columna `Tipo`, y la tabla `sitios` también tiene los mismos tres niveles para su columna `Tipo`.

```{r}
union1 <- inner_join(sitios, tipos, by = "Tipo")
union1
```

```{r}
union1 <- left_join(sitios, tipos, by = "Tipo")
union1
```

```{r}
union1 <- right_join(sitios, tipos, by = "Tipo")
union1
```

Si uno o varios niveles de la columna llave no están presentes en alguna de las dos tablas, eso hará que el resultado de la unión varíe dependiendo de la función que se utilice.

La tabla `dosel` tiene 45 niveles en la columna `Punto` (se midió la altura de dosel en 5 puntos diferentes en cada uno de los 9 sitios). En la tabla `ambientales` solamente hay 39 niveles en la columna `Punto` (en algunos sitios no se pudo medir las variables ambientales en todos los 5 puntos). Por ejemplo, en la tabla `ambientales` solo están los niveles "SOM1.1", "SOM1.2" y "SOM1.3", faltan los niveles "SOM1.4" y "SOM1.5" que sí están presentes en la tabla `dosel`.

Si usamos la función `full_join()` se unirán todos los datos:

```{r}
union2 <- full_join(dosel, ambientales, by = "Punto")
union2
```

Como se repite la columna de `Sitio` podemos especificar que la unión se haga con dos llaves:

```{r}
union2 <- full_join(dosel, ambientales, by = c("Punto", "Sitio"))
union2
```

Si usamos la función `inner_join()` las tablas se unirán y conservarán todos los datos que tengan en común, excluirá las observaciones que no se compartan en ambas columnas:

```{r}
#inner_join(): excluye las observaciones que no se comparten en ambas tablas
union3 <- inner_join(dosel, ambientales, by = c("Punto", "Sitio"))
union3
```

En este caso, la tabla combinada conserva las 39 observaciones que se comparten en ambas tablas, pero excluye las observaciones de los niveles "SOM1.4", "SOM1.5", ... que solamente se encuentran en una de las tablas.


Si usamos la función `left_join()` las tablas se unirán y conservarán todos los datos que tenga la tabla que coloquemos primero, excluirá las observaciones de la segunda tabla que no se compartan con la primera:

```{r}
#left_join(): conserva todas las observaciones de la primera tabla y excluye las de la segunda que no se comparten con la primera.
union4 <- left_join(dosel, ambientales, by = c("Punto", "Sitio"))
union4
```

En este caso, la tabla combinada conserva las 45 observaciones que hay en la tabla `dosel` que fue la que colocamos primero (a la izquierda). Si hubiesemos colocado la tabla `ambientales` primero y luego `dosel`, la tabla combinada hubiese conservado las observaciones de la tabla `ambientales`.


Si usamos la función `right_join()` las tablas se unirán y conservarán todos los datos que tenga la tabla que coloquemos de segundo, excluirá las observaciones de la primera tabla que no se compartan con la segunda:

```{r}
#right_join(): conserva todas las observaciones de la segunda tabla y excluye las de la primera que no se comparten con la segunda.
union5 <- right_join(dosel, ambientales, by = c("Punto", "Sitio"))
union5
```

En este caso, la tabla combinada conserva las 39 observaciones que hay en la tabla `ambientales` que fue la que colocamos como segunda (a la derecha). Si hubiesemos colocado la tabla `ambientales` primero y luego `dosel`, la tabla combinada hubiese conservado las observaciones de la tabla `dosel`.


Ahora combinemos la información de las cuatro tablas con las uniones previas que hemos hecho:

```{r}
union6 <- full_join(union1, union2, by = "Sitio")
union6
```

